臺灣高等法院刑事裁定
109年度抗字第1142號
抗  告  人  
即  受刑人  張芝賓



                    入監前居桃園市○○區○○○路0段00巷00弄0號8樓之11

上列抗告人即受刑人因聲請定其應執行刑案件，不服臺灣桃園地
方法院中華民國109年6月17日裁定（109年度聲字第2228號），
提起抗告，本院裁定如下：
    主  文
原裁定撤銷。
張芝賓犯如附表所示各罪所處之刑，應執行有期徒刑壹年拾月。
    理  由
一、原裁定意旨略以：抗告人即受刑人張芝賓於如附表所示犯罪
    日期犯如附表所示之罪，先後經如附表所示法院判處如附表
    所示之刑確定在案，有各該判決書及本院被告前案紀錄表等
    附卷可考，茲因如附表編號1所示之罪之判決確定日期為民
    國107年11月5日，而如附表編號2、3所示之罪之犯罪日期為
    如附表編號2、3犯罪日期欄所載，係在107年11月5日之前，
    又如附表編號2所示之罪為得易科罰金之罪，如附表編號1、
    3所示之罪為不得易科罰金之罪，依刑法第50條第1項但書規
    定固不得併合處罰，惟檢察官係依受刑人請求而提出聲請，
    有受刑人出具之聲請定應執行刑調查表在卷可稽，是檢察官
    依刑法第50條第2項規定就附表所示各罪聲請定其應執行之
    刑核屬正當，應依刑法第53條、第51條第5款規定，定其應
    執行之刑。又受刑人所犯如附表編號2所示之罪雖得易科罰
    金，但因與不得易科罰金之如附表編號1、3所示之罪合併處
    罰之結果，於定執行刑時自不得諭知易科罰金，爰依刑事訴
    訟法第477條第1項，刑法第53條、第51條第5款、第50條第2
    項，裁定受刑人犯如附表所示之罪，所處如附表所示之刑，
    應執行有期徒刑2年2月云云。
二、抗告意旨略以：
(一)受刑人身繫家庭經濟之責，家中父母親已逝，又與妻子離婚
    ，女兒由受刑人扶養，於此單親家庭中因受刑人入監服刑，
    僅託受刑人胞妹照顧子女，然受刑人為諸案受長期監禁，恐
    徒刑中胞妹能力有限，未能供受刑人子女之生活費及學雜費
    ，所犯數罪之徒刑雖係受刑人咎由自取，但心繫子女生活之
    全，請酌情寬減應執行之刑，予受刑人早日歸家照護子女，
    避免衍生社會負擔。
(二)按刑法第51條規定，宣告多數徒刑者，於各刑中之最長期以
    上，各刑合併之刑期以下，定其刑期。觀諸本件裁定刑度雖
    符合法規所設限制，但細觀本件數罪中之最長刑期為1年，
    原審裁定之量刑顯有寬減之空間，雖於法律之規範內屬於法
    院自由裁量權行使空間，然於自由裁量時仍可依刑法第57條
    為刑酌量，佐以法律情感及慣例等衡量其刑，如前所述，刑
    罰對受刑人家庭影響甚為嚴重，請為刑酌量時參酌。
(三)查94年修法刪除刑法第56條連續犯之規定，改以實施一罪一
    罰，惟對於部分習慣犯、成癮犯等犯罪行為人顯因新法而致
    刑罰過重，產生「刑輕法重」之不合理現象。如殺人犯身繫
    人命之罪，卻是除惡性重大者外，往往獲判15年上下不等之
    刑期，有與被害人家屬和解者甚至獲更輕刑責，然有竊盜犯
    、毒癮犯，罪行較之殺人罪對於社會影響較未惡性者，卻因
    一罪一罰導致刑期比重大刑案犯罪者重，此情顯與立法本意
    相違。鑒此，各級法院對於所轄數罪併罰應更定執行刑之裁
    定案件中，有諸多似採連續犯、概括犯意之客觀認定作為裁
    量參據，避免有失律法之公允。茲舉例如下：
  1.本院108年度抗字第1824號裁定，被告涉多次吸食毒品罪，
    原判處有期徒刑6月（5次）、3月（5次）、7月（1次）、2
    月（2次）、5月（1次），共計有期徒刑5年1月，裁定應執
    行有期徒刑4年2月，經被告提起抗告，本院定應執行刑為有
    期徒刑1年8月。
  2.臺灣新北地方法院（下稱新北地院）106年度聲字第2281號
    裁定，被告多次違反毒品危害防制條例之罪，共計有期徒刑
    2年6月，經定應執行刑為有期徒刑1年。
  3.本院99年度抗字第229號裁定，被告因連續吸食毒品罪，不
    服新北地院裁定應執行有期徒刑6年4月，被告提起抗告，經
    本院裁定應執行刑為有期徒刑4年6月。
　　揆諸上舉3例皆係律法廢除連續犯而改以實施一罪一罰後，
    對於相同罪行，且於時間緊密行為者，雖以一罪一罰規定相
    繩，然於定應執行刑或審核數罪併罰更定應執行刑時，予以
    寬憫恕懷，寬減其刑。
(四)綜上，請本著至公至正，悲天憫人之心，給予受刑人自新、
    向善的機會，予以從新從輕之裁定，以挽破碎、殘缺之家庭
    ，避免造成社會負擔，衍生社會問題，請酌情審酌，衡量其
    刑等語。
三、按「裁判確定前犯數罪者，併合處罰之。但有下列情形之一
    者，不在此限：一、得易科罰金之罪與不得易科罰金之罪。
    二、得易科罰金之罪與不得易服社會勞動之罪。三、得易服
    社會勞動之罪與不得易科罰金之罪。四、得易服社會勞動之
    罪與不得易服社會勞動之罪」、「前項但書情形，受刑人請
    求檢察官聲請定應執行刑者，依第51條規定定之」、「數罪
    併罰，有二裁判以上者，依第51條之規定，定其應執行之刑
    」、「數罪併罰，分別宣告其罪之刑，依下列各款定其應執
    行者：…五、宣告多數有期徒刑者，於各刑中之最長期以上
    ，各刑合併之刑期以下，定其刑期。但不得逾30年」，刑法
    第50條第1項、第2項、第53條、第51條第5款分別定有明文
    。再者，法律上屬於自由裁量之事項，有其外部性界限及內
    部性界限，並非概無拘束。依據法律之具體規定，法院應在
    其範圍選擇為適當之裁判者，為外部性界限；而法院為裁判
    時，應考量法律之目的，及法律秩序之理念所在者，為內部
    性界限。法院為裁判時，二者均不得有所踰越。在數罪併罰
    ，有二裁判以上，定其應執行之刑時，固屬於法院自由裁量
    之事項，然仍應受前揭外部性界限及內部性界限之拘束（最
    高法院94年度台非字第233號判決意旨參照）。又刑事訴訟
    法第370條第2項「前項所稱刑，指宣告刑及數罪併罰所定應
    執行之刑」、第3項「第1項規定，於第一審或第二審數罪併
    罰之判決，一部上訴經撤銷後，另以裁定定其應執行之刑時
    ，準用之」之規定，已針對第二審上訴案件之定應執行之刑
    ，明定有不利益變更禁止原則之適用；而分屬不同案件之數
    罪併罰有應更定執行刑之情形，倘一裁判宣告數罪之刑，曾
    經定其執行刑，再與其他裁判宣告之刑定其執行刑時，在法
    理上亦應同受此原則之拘束，亦即，另定之執行刑，其裁量
    所定之刑期，不得較重於前定之執行刑加計後裁判宣告之刑
    之總和（最高法院103年度台抗字第707號、第674號裁定意
    旨參照）。另數罪併罰之定應執行之刑，係出於刑罰經濟與
    責罰相當之考量，並非予以犯罪行為人或受刑人不當之利益
    ，為一種特別的量刑過程，相較於刑法第57條所定科刑時應
    審酌之事項係對一般犯罪行為之裁量，定應執行刑之宣告，
    乃對犯罪行為人本身及所犯各罪之總檢視，除應考量行為人
    所犯數罪反應出之人格特性，並應權衡審酌行為人之責任與
    整體刑法目的及相關刑事政策，在量刑權之法律拘束性原則
    下，依刑法第51條第5款之規定，採限制加重原則，以宣告
    各刑中之最長期為下限，各刑合併之刑期為上限，但最長不
    得逾30年，資為量刑自由裁量權之外部界限，並應受法秩序
    理念規範之比例原則、平等原則、責罰相當原則、重複評價
    禁止原則等自由裁量權之內部抽象價值要求界限之支配，使
    以輕重得宜，罰當其責，俾符合法律授與裁量權之目的，以
    區別數罪併罰與單純數罪之不同，兼顧刑罰衡平原則（最高
    法院100年度台抗字第314號裁定意旨參照）。是於併合處罰
    而酌定執行刑時，應審酌行為人所犯數罪之犯罪類型、行為
    態樣、手段、動機，其犯罪類型相同、行為態樣、手段、動
    機相似者，於併合處罰時，因責任非難重複之程度較高，允
    酌定較低之應執行刑。
四、經查：
(一)受刑人因犯如附表所示之罪，經如附表所示法院各判處如附
    表所示之刑，均經分別確定在案，有原審法院107年度審訴
    字第946號刑事判決、107年度審易字第2895號刑事判決、10
    7年度審訴字第1639號刑事判決及本院被告前案紀錄表等在
    卷可按。再受刑人所犯上開各罪中，有得易科罰金亦得易服
    社會勞動之罪（附表編號2），復有不得易科罰金亦不得易
    服社會勞動之罪（附表編號1、3），雖已合於刑法第50條第
    1項但書規定，惟受刑人已請求檢察官聲請定其應執行刑，
    有「臺灣桃園地方檢察署依102年1月23日修正之刑法第50條
    調查受刑人是否聲請定應執行刑調查表」附卷可憑，自應依
    據刑法第50條第2項規定，依同法第51條規定定其應執行刑
    。
(二)原審就受刑人所犯如附表所示之罪，以各該罪之宣告刑為基
    礎，以最長期宣告刑有期徒刑1年為下限，以宣告刑總和有
    期徒刑2年7月為上限，裁定受刑人應執行有期徒刑2年2月，
    固未逾越刑法第51條第5款限制加重原則規定之外部性界限
    。然觀諸受刑人所犯如附表編號1、3所示之罪皆係施用第一
    級毒品罪，如附表編號2所示之罪則為施用第二級毒品罪，
    均屬施用毒品類型犯罪，且其施用毒品時間為自107年3月17
    日起至107年8月6日止，犯罪時間相距非遠，受刑人當有濫
    用毒品傾向，參諸施用毒品者均有相當程度之成癮性及心理
    依賴，應側重以適當之醫學治療及心理矯治處遇，且受刑人
    施用毒品所為主要係戕害自身健康，並未侵害他人法益，反
    社會性程度相對較低，是受刑人所犯如附表所示各罪之犯罪
    類型、行為態樣、手段、動機均相類，反社會性程度較低，
    於併合處罰時，其責任非難重複之程度較高，允酌定較低之
    應執行刑。原審定受刑人應執行有期徒刑2年2月，幾乎已達
    本件定應執行刑之內部性界限上限【按如附表編號1所示之
    罪曾經原審法院以107年度審訴字第946號判決應執行有期徒
    刑1年確定，是此時裁量所定之刑期不得較重於前定執行刑
    （有期徒刑1年）加計其餘裁判之宣告刑（有期徒刑4月、1
    年）總和有期徒刑2年4月】，復未說明理由，則原審有無考
    量受刑人所犯數罪反應出之人格特性，並權衡審酌其責任與
    整體刑法目的及相關刑事政策等，在符合比例原則、責罰相
    當原則、重複評價禁止原則等自由裁量權內部抽象價值要求
    界限之支配為適當裁量，非無疑義，難謂妥適。是受刑人認
    原裁定定其應執行有期徒刑2年2月過重，提起抗告而指摘原
    裁定不當，非無理由。
(三)原裁定既有上開不當，即屬無可維持，應由本院撤銷，且為
    免發回原審法院重新裁定徒增司法資源之耗費，爰由本院自
    為裁定。茲檢察官聲請就如附表所示之罪合併定受刑人應執
    行之刑，於法尚無不合，經衡酌受刑人所犯如附表所示之罪
    均屬施用毒品類型犯罪（如附表編號1、3所示之罪皆係施用
    第一級毒品罪，如附表編號2所示之罪則為施用第二級毒品
    罪），且其施用毒品時間為自107年3月17日起至107年8月6
    日止，犯罪時間相距非遠，受刑人當有濫用毒品傾向，參諸
    施用毒品者均有相當程度之成癮性及心理依賴，應側重以適
    當之醫學治療及心理矯治處遇，且受刑人施用毒品所為主要
    係戕害自身健康，並未侵害他人法益，反社會性程度相對較
    低，是受刑人所犯施用毒品類型犯罪之行為態樣、手段、動
    機均相類，反社會性程度較低，於併合處罰時，責任非難重
    複之程度較高，爰就受刑人所犯如附表所示之罪為整體非難
    評價後，定受刑人應執行刑如主文第2項所示。
據上論斷，應依刑事訴訟法第413條、第477條第1項，刑法第50
條第2項、第51條第5款、第53條，裁定如主文。
中　　華　　民　　國　　109 　年　　7 　　月　　21　　日
                  刑事第十八庭  審判長法　官  吳炳桂
                                      法　官  葉乃瑋
                                      法　官  黃紹紘
以上正本證明與原本無異。
如不服本裁定，應於收受送達後5日內向本院提出再抗告狀。
                                      書記官  朱倩儀
中　　華　　民　　國　　109 　年　　7 　　月　　21　　日
附表
編    號  1 2 3 罪    名  毒品危害防制條例 （施用第一級毒品罪） 毒品危害防制條例 （施用第二級毒品罪） 毒品危害防制條例 （施用第一級毒品罪） 宣 告 刑  ①有期徒刑8月 ②有期徒刑7月 有期徒刑4月 有期徒刑1年 犯罪日期  ①民國107年3月17日 ②107年4月11日 107年8月6日 107年4月18日 偵查機關年度案號  臺灣桃園地方檢察署107年度毒偵字第2124號等 臺灣桃園地方檢察署107年度毒偵字第5456號 臺灣桃園地方檢察署107年度偵緝字第1954號等 最後事實審 法院 臺灣桃園地方法院 臺灣桃園地方法院 臺灣桃園地方法院  案號 107年度審訴字第946號 107年度審易字第2895號 107年度審訴字第1639號  判決日期 107年10月5日 107年11月30日 108年1月18日 確定判決 法院 臺灣桃園地方法院 臺灣桃園地方法院 臺灣桃園地方法院  案號 107年度審訴字第946號 107年度審易字第2895號 107年度審訴字第1639號  確定日期 107年11月5日 108年1月2日 108年6月12日 是否為得易科罰金之案件  否 是 否 是否為得易服社會勞動之案件  否 是 否 備    註  臺灣桃園地方檢察署107年度執字第16062號 臺灣桃園地方檢察署108年度執字第1277號 臺灣桃園地方檢察署108年度執字第9691號   編號1業經臺灣桃園地方法院以107年度審訴字第946號判決應執行有期徒刑1年確定